臺灣高等法院高雄分院刑事判決　　　　100年度上易字第138號
上　訴　人　臺灣高雄地方法院檢察署檢察官
上　訴　人
即　被　告　毛森
選任辯護人　洪幼珍 律師
上列上訴人因被告偽造文書案件，不服臺灣高雄地方法院99年度
易字第2072號中華民國99年12月20日第一審判決（起訴案號：臺
灣高雄地方法院檢察署98年度偵字第24905 號），提起上訴，本
院判決如下：
     主  文
上訴駁回。
     事  實
一、毛森、毛翔生、毛蓉惠均係毛林景文（民國〈下同〉98年3
    月11日歿）之法定繼承人；毛林景文生前表示欲將其所有坐
    落於高雄市○○區○○段第665 、665 之1 地號2 筆土地及
    其上195 建號建物（即門牌號碼高雄市鼓山區○○○路142
    之6 號）之不動產贈與毛森。毛森明知就上開不動產，與毛
    林景文並無買賣交易之事實，竟基於使公務員登載不實之犯
    意，先於98年3 月2 日，由其本人兼毛林景文之代理人，書
    立上揭不動產之所有權買賣移轉契約書；再於98年3 月6 日
    ，以毛林景文為納稅義務人，並以自用買賣為原因，向高雄
    市稅捐稽徵處鼓山分處申辦核課並繳清上揭2 筆土地之增值
    稅；又於98年3 月9 日，依遺產及贈與稅法第5 條第1 項第
    6 款對於2 親等以內親屬間財產之買賣視同贈與之規定，以
    毛林景文為納稅義務人向財政部高雄市國稅局申報並辦理繳
    清上揭2 筆土地之贈與稅後，同日即以買賣為原因，向高雄
    市政府地政處鹽埕地政事務所遞狀申請將毛林景文所有上揭
    不動產辦理所有權移轉登記於其名下，致使不知情之地政事
    務所承辦公務員，於同年月12日，將此一不實之買賣事項，
    登載於其職務上所掌之地籍資料等公文書上，足以生損害於
    地政機關對於不動產登記管理之正確性及其他繼承人之權利
    。
二、案經毛翔生、毛蓉惠訴請臺灣高雄地方法院檢察署檢察官偵
    查起訴。
    理  由
壹、程序方面
    按被告以外之人於審判外之言詞或書面陳述，除法律有規定
    者外，不得作為證據；除顯有不可信之情況外，除顯有不可
    信之情況外，公務員職務上製作之紀錄文書、證明文書，亦
    得為證據；又按被告以外之人於審判外之陳述，雖不符刑事
    訴訟法第159 條之1 至之4 等規定，惟經當事人於審判程式
    同意作為證據，法院審酌該言詞陳述或書面陳述作成時之情
    況，認為適當者，亦得為證據；又當事人、代理人或辯護人
    於法院調查證據時，知有刑事訴訟法第159 條第1 項不得為
    證據之情形，而未於言詞辯論終結前聲明異議者，視為有前
    項之同意；刑事訴訟法第159 條第1 項、第159 條之4 第1
    款、第159 條之5 第1 項分別定有明文。本件檢察官、辯護
    人及被告於本院準備程序，就本判決所引用各項證據（含傳
    聞證據、非傳聞證據及符合法定傳聞法則例外之證據）之證
    據能力，均表示同意有證據能力（見本院卷第53頁），且於
    本院言詞辯論終結前，檢察官、辯護人及被告對於卷附具有
    傳聞證據性質之證據，既均已知其情，均未聲明異議，本院
    認該具有傳聞證據性質之證據，並無任何違法取證之不適當
    情形，以之作為證據使用係屬適當，自得採為證據。
貳、實體方面
一、訊據上訴人即被告毛森對其於98年3 月9 日以買賣契約，向
    地政事務所遞件申請將毛林景文所有上揭不動產辦理所有權
    移轉登記至伊名下之事實供認不諱，惟矢口否認有使公務員
    登載不實之犯行，辯稱：伊原本是以贈與為原因，辦理上揭
    不動產之過戶登記，後來因為承辦人告知後，才改以買賣契
    約申請辦理移轉登記，伊並無使公務員登載不實之犯意云云
二、經查：
  (一)上揭不動產原係毛林景文所有，被告於98年3 月9 日以其與
    毛林景文於98年3 月2 日成立買賣契約為由，向高雄市政府
    地政處鹽埕地政事務所申請所有權移轉登記，並於98年3 月
    12日移轉登記至被告名下之事實，有卷附系爭土地、建物登
    記第二類謄本（見偵卷第12至14頁）、高雄市政府地政處鹽
    埕地政事務所98年11月23日高市地鹽三字第0980009727號函
    暨檢送土地登記申請書、土地及建物所有權買賣移轉契約書
    、戶口名簿、印鑑證明、土地及建物所有權狀影本、贈與稅
    繳清證明書在卷可稽（見偵卷第36至49頁），且為被告所不
    爭執（見原審審易卷第19頁、原審易字卷第67至68頁）。是
    上揭不動產是以買賣為原因，從原所有權人毛林景文移轉登
    記至被告名下之事實，已堪認定。而毛林景文生前是表示要
    將上揭不動產贈與被告，並非賣予被告，且被告實際上亦未
    支付任何買賣價金予毛林景文乙節，復據被告供述在卷（見
    原審易字卷第68頁），是毛林景文是將上揭不動產無償贈與
    被告，並非有償賣給被告之事實，亦堪認定。
  (二)被告雖辯稱：伊剛開始是要以贈與方式辦理，經承辦人告知
    後，才改以買賣方式辦理，並提出98年2 月16日土地及建物
    所有權贈與移轉契約書、契稅申報書等資料為據，主張伊並
    無使公務員登載不實之犯意云云。惟證人即高雄市稅捐稽徵
    處鼓山分處承辦人章淑慧於原審審理時具結證稱：伊每天辦
    理案件量很多，在開庭前有調此案來看，但對當時情形之記
    憶已不清楚，惟伊通常會告訴納稅義務人稅法上的規定，贈
    與就只能依一般稅率核課土地增值稅，若要使用自用住宅優
    惠稅率核課，依法須以出售為前提，且要符合自用之條件，
    至於究竟要採用何種原因辦理移轉，則由申請人自行決定等
    語（見原審易字卷第25、31頁）。是證人章淑慧應係就上揭
    不動產辦理移轉登記時相關贈與稅、土地增值稅之法規內容
    對被告加以解釋說明，至於採用何種方式辦理移轉登記，實
    際上仍由被告自行決定。況本件系爭2 筆土地以贈與或買賣
    為由，辦理所有權移轉登記所應適用之土地增值稅稅率有何
    差異？經原審向高雄市稅捐稽徵處鼓山分處函詢後，經該處
    函覆：雙方原於98年2 月16日以一般贈與為由申報移轉，依
    一般稅率核定土地增值稅分別為新台幣（下同）341596元、
    82527 元（稅率為20﹪、30﹪、40﹪，採漲價倍數累進核課
    ），並於98年3 月2 日撤回上述申報案。復於98年3 月2 日
    以自用買賣為由申報移轉，申報依土地稅法第34條規定，按
    自用住宅地稅率核課，移轉土地增值稅分別為105631元、25
    616 元（稅率為10﹪）等情，亦有卷附該處99年11月22日高
    市稽鼓地字第0998227412號函可稽（見原審易字卷第36頁）
    ，合計應納稅額相差292876元。參以證人章淑慧係地政事務
    所之承辦公務員，與被告並無故舊親誼等關係，而上開土地
    增值稅應納稅額多寡，亦與證人章淑慧毫無利害關係，衡情
    證人章淑慧自無為減少被告之應納稅款，而唆使被告以與實
    際發生原因不符之方式申請辦理移轉登記之必要。是被告縱
    於98年2 月16日原欲以贈與為原因申請辦理上揭不動產之移
    轉登記，然嗣後經承辦人告知相關贈與稅、土地增值稅之法
    規內容，及應納稅額後，自行決定改以買賣之不實原因，向
    地政機關提出辦理上揭不動產移轉登記之申請，即與承辦人
    向其說明相關稅法之規定內容無涉。是被告上開所辯，委無
    足採。被告另辯稱：卷附買賣移轉契約書上所載之買賣金額
    是承辦人指示他如何填寫云云。惟土地及建物所有權買賣移
    轉契約書上記載之買賣價款總金額為1,546,100 元，是依據
    財政部高雄市國稅局就上揭不動產核定價額，並由申請人自
    行填寫乙節，業據證人章淑慧於原審審理時具結證述在卷（
    見原審易字卷第29頁）；且與卷附98年3 月9 日財政部高雄
    市國稅局贈與稅繳清證明書所載，上揭不動產之核定價額合
    計為1,546,100 元相符（偵卷第86頁）。足見卷附土地及建
    物所有權買賣移轉契約書上記載之買賣價款總金額，是由被
    告根據財政部高雄市國稅局就上揭不動產核定之總價額自行
    填寫。是被告辯稱買賣移轉契約書上所載之買賣金額是承辦
    人指示他填寫云云，亦與事實不符，難以採信。
  (三)選任辯護人為被告辯稱：被告自85年起即與祖母同住，為祖
    母支付外勞薪資等花費，自96年至98年已支付達154 萬元以
    上；97年3 月間祖母身體惡化，見被告負擔沉重，曾多次向
    被告表示「日後願以不動產抵償」、「要把該房地送給被告
    」等語。亦即被告祖母有以被告為其支付生活費、看護費、
    代墊款為不動產對價之意，被告既默示同意，自符合民法第
    354 條買賣之規定云云。惟被告於檢察官偵查及原審審理時
    均辯稱：係祖母生前要將上開房地贈與伊等語，從未陳述伊
    祖母有以為其支付之生活費等費用抵償上開房地價金之情事
    ；且被告之祖母係民國1 年出生，當時已高齡95歲以上，體
    弱多病（見偵卷第8 頁），是否有以生活費抵償不動產價金
    意義之知識與意願，實非無疑。況被告既與其祖母共同生活
    ，為其支付生活費、看護費等必要支出，顯為其扶養祖母必
    要之支出，同時亦為盡人倫孝道之體現，衡情焉有以該等支
    出作為抵償不動產買賣價金之可能？再者，證人即被告之父
    毛天麟之同居人方秋雲於檢察官偵查中證稱：伊與毛天麟在
    88年間起與毛林景文一起同住，直到96年10月9 日毛天麟過
    世後，毛森趕伊出去；後因眷村改建，伊和毛林景文就搬到
    楠梓區○○○路426 巷，到97年1 月伊離開該處；98年2 月
    間，伊去看毛林景文時，有外佣在照顧。伊沒有聽過毛林景
    文說要如何分配財產，但在70幾年時，她有說要把在鼓山區
    的房子送給伊，但伊沒有接受。而毛森在96年8 月20幾日，
    曾盜領毛林景文在郵局的存款，當時是毛林景文在96年11月
    住院回來時，要伊去刷存摺查看老人年金是否入帳，毛林景
    文發現一筆80幾萬元被提領，後來毛森就在幾個叔叔和毛林
    景文面前承認錢是他領的等語在卷（見偵卷第104 、105 頁
    ）。足見，被告之祖母毛林景文非僅被告照顧，且於97年1
    月起即呈獨居狀態，被告與毛林景文間之親情是否仍然濃厚
    ？被告既亦自承確有於96年8 月間自毛林景文帳戶領出80幾
    萬元之事（見偵卷第105 、106 頁），則被告為其祖母支付
    生活費等金額是否達154 萬元以上亦非無疑。是選任辯護人
    此部分所辯，難認屬實。至證人鄭慧珠於本院審理時固到庭
    證稱：毛林景文生前有說上開房地要過戶給被告，當做補貼
    伊等支出之看護等費用云云（見本院卷第108 、109 頁）。
    惟證人鄭慧珠係被告之妻，與被告具有親密且利害休戚與共
    之關係，其所為證言已難期客觀真實；且其於檢察官偵查時
    亦證述：毛林景文為守護家產，於98年2 月16日將高雄市○
    ○區○○段5 小段263 號土地及房屋贈與伊等語（見偵卷第
    74、75頁）。則毛林景文既已於98年2 月16日贈送房地予被
    告之妻鄭慧珠，焉有再以本件系爭房地作為補貼被告支付生
    活費之必要？是證人鄭慧珠上開證言，顯屬迴護被告之詞，
    不足採信。
  (四)綜上所述，被告明知與毛林景文間就上開不動產並無買賣關
    係存在，仍以買賣之不實原因向地政事務所承辦人申請過戶
    登記，其上揭所辯無使公務人員登載不實犯意云云，顯屬事
    後卸責之詞，不足採信。本件被告上揭使公務員登載不實之
    犯行，事證明確，堪以認定，應依法論科。
三、核被告所為，係犯刑法第214 條之使公務員登載不實罪。
四、原審認被告罪證明確，因而適用刑法第214 條、第41條第1
    項前段、刑法施行法第1 條之1 規定，並審酌被告為圖協助
    減少納稅義務人毛林景文移轉上揭不動產時應納土地增值稅
    之負擔，明知是因受贈取得上揭不動產，竟仍以買賣為原因
    ，申請辦理移轉所有權登記，影響國家對於不動產登記管理
    之正確性，並影響其他繼承人之權利，且犯後否認犯行，及
    其並無不良前科，有臺灣高等法院被告前案紀錄表在卷可稽
    ，一時失慮，致罹刑章等一切情狀，量處有期徒刑5 月，並
    諭知如易科罰金以新臺幣1,000 元折算1 日。其認事用法，
    核無不合，量刑亦屬允當。被告上訴意旨否認犯罪，指摘原
    判決不當；檢察官上訴意旨認量刑過輕，指摘原判決不當，
    均無理由，應予駁回。至被告於本件言詞辯論終結後之100
    年3 月31日，將新臺幣30萬元匯入告訴人代理人楊碧女帳戶
    ，固有郵政匯款執據2 紙可憑，惟此僅為被告單方之善意行
    為，尚非本於民事和解所為之給付，且與告訴代理人於本院
    審理時表達之意願相去過遠，並具狀表示被告匯款前未有何
    聯絡，雙方尚無和解之事，亦有其陳述狀可憑，是本件被告
    難認已獲告訴人之諒解，自不宜宣告緩刑，附此敘明。
據上論斷，應依刑事訴訟法第368條，判決如主文。
本案經檢察官吳茂松到庭執行職務。
中    華    民    國   100    年    4     月    7     日
                  刑事第十庭    審判長法  官  陳中和
                                      法  官  蔡國
                                      法  官  林水城
以上正本證明與原本無異。
不得上訴。
中    華    民    國   100    年    4     月    7     日
                                      書記官  蔡佳君
附錄本判決論罪科刑法條：
中華民國刑法第214條
（使公務員登載不實罪）
明知為不實之事項，而使公務員登載於職務上所掌之公文書，足
以生損害於公眾或他人者，處 3 年以下有期徒刑、拘役或 5 百
元以下罰金。